【裁判字號】    98,重訴,65
【裁判日期】    990823
【裁判案由】    請求侵權行為損害賠償
【裁判全文】
臺灣屏東地方法院民事判決              98年度重訴字第65號
原      告  乙○○
訴訟代理人  鄭瑞崙律師
被      告  甲○○○○○○
上列當事人間請求侵權行為損害賠償事件，原告提起刑事附帶民
事訴訟（本院98年度交附民字第99號），經本院刑事庭裁定移送
前來，本院於民國99年8月9日言詞辯論終結，判決如下：
    主  文
原告之訴及假執行之聲請均駁回。
訴訟費用由原告負擔。
    事實及理由
一、原告主張略以：
  (一)訴外人黃志義及原告之子吳承翰均係受僱於被告，民國98年
    1 月8 日上午10時30分許，黃志義駕駛車牌號碼6830-XA 號
    營業小貨車（下稱系爭車輛），附載吳承翰並載運蔬果執行
    職務中，沿屏東縣恆春鎮○○路由東往西方向行駛，至恆東
    路出火路段（200 線2.8 公里處），本應注意駕駛車輛應注
    意車前狀況，且依當時路況，並無不能注意之情形，竟疏未
    注意即以時速50公里以上疾駛，因未減速慢行致失控，轉彎
    時衝入對向車道，撞及路樹，以致吳承翰受有右肋骨骨折併
    血胸內出血，經送醫後不治死亡（下稱本件交通事故）。黃
    志義所涉業務過失致死案件經臺灣屏東地方法院檢察署以98
    年度偵字第1203號起訴，惟黃志義於98年9 月22日死亡，經
    本院以98年度交訴字第36號刑事判決公訴不受理。
  (二)按不法侵害他人致死者，對於支出醫療及增加生活上需要之
    費用或殯葬費之人，亦應負損害賠償責任；被害人對於第三
    人負有法定扶養義務者，加害人對於該第三人亦應負損害賠
    償責任；不法侵害他人致死者，被害人之父、母、子、女及
    配偶，雖非財產上之損害，亦得請求賠償相當之金額，民法
    第192 條第1 項、第2 項及第194 條分別定有明文。又受僱
    人因執行職務，不法侵害他人之權利者，由僱用人與行為人
    連帶負損害賠償責任，民法第188 條第1 項前段亦有明文。
    本件交通事故係因受僱於被告之黃志義駕駛系爭車輛超速行
    駛，以致失控，轉彎時衝入對向車道，撞及路樹，導致吳承
    翰傷重死亡。系爭車輛為被告所有，然系爭車輛已因逾檢遭
    監理單位註銷在案，故被告對於系爭車輛之腳煞車、手煞車
    效能、平衡度、前輪側滑度是否合於規定即有疑義，且被告
    經營為客戶長期運送蔬果之業務，應知悉運送貨車須符合能
    安全駕駛，並為定期檢驗、保養，以維安全。詎料，被告未
    能提供檢驗合格之車輛供員工使用，導致吳承翰因黃志義超
    速駕駛行為造成車輛失控，撞及路樹而身亡，黃志義受僱於
    被告，為載運蔬果之司機，為被告執行職務無疑，故被告於
    選任受僱人及監督其職務之執行未盡相當之注意，顯有過失
    ，且渠等違反作為義務顯與吳承翰之死亡間，具有相當之因
    果關係，故被告對於黃志義因執行職務不法侵害他人權益之
    行為，自應負僱用人之責任。原告因本件交通事故，受有下
    列損害：
  1.殯葬費：處理吳承翰喪葬事宜支付殯葬費新臺幣（下同）30
    萬元。
  2.扶養費：原告為52年1 月4 日生，於吳承翰98年1 月8 日死
    亡時，為46歲，依93年臺閩地區簡易生命表所示，尚有36.4
    5 年餘命，依原告每月約需扶養費1 萬5,000 元計算，每年
    為18萬元，依36年霍夫曼係數扣除中間利息，得一次請求被
    告給付376 萬5,141 元。
  3.精神慰撫金：原告辛苦養育吳承翰成人，尚未及娶妻生子即
    遭此不幸，白髮人送黑髮人，人間至悲莫過於此，原告因本
    件交通事故已罹患憂鬱症，身心遭受莫大之傷害與痛苦，爰
    請求被告賠償精神慰撫金500 萬元。
  4.以上合計為906 萬5,141 元。
  (三)原告前雖與黃志義達成和解，和解內容為由黃志義給付原告
    30萬元，然並無免除被告之損害賠償責任，況黃志義未及履
    行和解內容，即已身亡，故無民法第274 條規定有關連帶債
    務人清償絕對效力之適用，被告仍應就本件交通事故所造成
    原告之損害負賠償責任等語。並聲明：(1)被告應給付原告90
    6 萬5,141 元及自起訴狀繕本送達翌日起至清償日止，按年
    息5 ％計算之利息。(2)願供擔保，請准宣告假執行。
二、被告抗辯略以：
  (一)本件交通事故吳承翰之死亡係因黃志義超速駕駛，以致車輛
    失控，於轉彎時衝入對向車道，撞及路樹，而與車輛是否逾
    期未檢註銷無關，並不具備相當之因果關係。且被告雖耳提
    面命司機外出時，應遵守交通規則，惟其在外行車，縱使雇
    主再加注意，亦難拘束其超速行為，被告已善盡作為義務，
    實難認定為有過失。又原告與黃志義於本院刑事庭以30萬元
    和解，自應受和解契約拘束，而喪失對於被告之請求權。且
    黃志義雖未履行和解內容，即已身亡，原告亦應向其法定繼
    承人追償，而非要求被告負損害賠償責任。
  (二)退步言，縱認原告得向被告請求賠償，其請求之金額亦屬過
    高，分項答辯如下：
  1.殯葬費：不予爭執。
  2.扶養費：原告非不能維持生活之人，現階段自無扶養費之損
    失，參酌勞動基準法、老年農民福利津貼暫行條例、國民年
    金保險法有關退休及請領老年給付等規定，原告應自年滿65
    歲起方得請求扶養費之損害，縱依最寬鬆之認定標準以年滿
    60歲起為計算基準，原告亦僅得請求181 萬7,331 元【計算
    式18萬元×20.917541=376 萬5,141 元；376 萬5,141-（18
    萬元×10.821171 ，前14年不得請求之金額）=181萬7,331
    元】。又按負扶養義務者有數人，而其親等同一時，應各依
    其經濟能力，分擔義務，亦為民法第1115條第3 項所明定，
    原告另尚有子女各一人，吳承翰依法僅須負擔1/3 扶養義務
    ，故其請求金額應以805,777 元（181 萬7,331 ×1/3= 80
    萬5,777元）計算方為妥適。
  3.精神慰撫金：原告主張精神慰撫金500 萬元亦屬過高，吳承
    翰於身故前，即長期與被告共同生活，因此與原告之間親情
    關係自屬較為淡薄，被告雖能體諒原告喪子之痛，惟其對於
    吳承翰生前疏於照顧，其請求精神慰撫金應參酌上情及兩造
    身分、地位等一切情狀，予以酌減為50萬元為適當。
  (三)再者，原告已受領強制汽車保險死亡理賠金150 萬元，自應
    於請求金額中扣除之。又依勞動基準法第59條第1 項第4 款
    規定：「勞工遭遇職業傷害或罹患職業病而死亡時，雇主除
    給與5 個月平均工資之喪葬費外，並應一次給與其遺屬40個
    月平均工資之死亡補償…」。此補償金額雇主並得依勞動基
    準法第60條規定，抵充就同一事故所生損害之賠償金額。被
    告為保障員工權益曾支出保險費，向新光人壽保險股份有限
    公司投保員工意外險，保險金額為100 萬元，原告因本件交
    通事故已經領取保險金100 萬元，應已足以抵充被告所應負
    之賠償責任等語。並聲明：原告之訴駁回。
三、兩造經本院整理下列不爭執事項並協議簡化爭點，結果如下
    ：
  (一)黃志義及吳承翰均受僱於被告擔任載運蔬果之司機，98年1
    月8 日上午10時30分許，黃志義駕駛系爭車輛執行職務中，
    附載吳承翰，在屏東縣恆春鎮○○路出火路段（200 線2.8
    公里處）轉彎處，因超速行駛不慎衝入對向車道，撞及路樹
    ，致吳承翰受有傷害，經送醫後不治死亡。
  (二)原告與黃志義於98年9 月21日於本院98年度交附民字第99號
    成立訴訟上和解，惟黃志義尚未履行和解義務，即於98年9
    月22日死亡。
  (三)吳承翰為原告之子，尚有胞姐吳佩陵、胞弟吳柏賢。
四、兩造爭執事項為：(1)被告應否負侵權行為連帶損害賠償責任
    ？(2)被告可否以原告已與黃志義達成和解，依照民法第276
    條規定，拒絕賠償原告因吳承翰死亡所受之損害？(3)原告依
    據侵權行為連帶損害賠償之規定，可請求被告賠償之數額為
    何？經查：
  (一)按不法侵害他人致死者，對於支出醫療及增加生活上需要之
    費用或殯葬費之人，亦應負損害賠償責任；被害人對於第三
    人負有法定扶養義務者，加害人對於該第三人亦應負損害賠
    償責任；不法侵害他人致死者，被害人之父、母、子、女及
    配偶，雖非財產上之損害，亦得請求賠償相當之金額，民法
    第192 條第1 項、第2 項及第194 條分別定有明文。又受僱
    人因執行職務，不法侵害他人之權利者，由僱用人與行為人
    連帶負損害賠償責任，民法第188 條第1 項前段亦有明文。
    本件原告主張系爭交通事故係因黃志義駕駛系爭車輛執行職
    務中因超速行駛不慎衝入對向車道，撞及路樹，導致吳承翰
    死亡一情，此有道路交通事故調查報告表(一)(二)、現場圖、黃
    志義警詢及偵訊筆錄可參（見屏東地檢署98年恆相字第3 號
    卷第8-10、45-46 、59-60 頁），復為被告所不爭執，是吳
    承翰之死亡係因被告之受僱人黃志義於執行職務中過失不法
    侵害一情，應堪認定。被告雖抗辯其無庸負僱用人連帶損害
    賠償責任云云，惟系爭車輛於案發時係屬逾檢註銷之車輛，
    並遭屏東縣政府警察局以違反道路交通管理處罰條例第12條
    第1 項第4 款規定舉發在案，此有車籍基本資料查詢單及舉
    發道路交通管理事件通知單各1 份可稽（見屏東地檢署98年
    恆相字第3 號卷第22、48頁），又車輛之定期檢驗，影響車
    輛之性能及安全，攸關駕駛者及全體用路人之生命及身體安
    全，上開規定自屬民法第184 條第2 項規定所指保護他人之
    法律。系爭車輛既未經定期檢驗，則車輛之性能及安全性即
    屬堪虞，被告違反道路交通管理處罰條例之上開規定至為明
    確，同屬違反保護他人之法律，堪認被告監督受僱人黃志義
    職務之執行，顯有過失。是原告主張黃志義職行職務中不法
    侵害吳承翰之生命權，被告應依民法第188 條第1 項規定與
    黃志義負侵權行為連帶損害賠償責任，即屬有據。
  (二)按債權人向連帶債務人中之一人免除債務，而無消滅全部債
    務之意思表示者，除該債務人應分擔之部分外，他債務人仍
    不免其責任，民法第276 條第1 項定有明文。查本件原告雖
    與黃志義於98年9 月21日以本院98年度交附民字第99號成立
    訴訟上和解，此有和解筆錄1 份可證（附民卷第12頁），惟
    該和解筆錄係記載：「原告對於被告黃志義其餘請求均拋棄
    」，並無免除他連帶債務人賠償責任之約定，被告復未能舉
    證原告有免除全部債務之意思表示，其抗辯原告因與黃志義
    達成和解，喪失對於被告之請求權一節，即屬無憑，不足採
    信。
  (三)本件被告應與黃志義負侵權行為連帶損害賠償責任，業如前
    述，茲就原告所受損害，審酌如下：
  1.殯葬費：原告主張為吳承翰處理喪葬事宜支付殯葬費30萬元
    一情，業據其提出塔位使用權狀、使用管理費收據、估價單
    、火化場使用費繳款書影本等件為憑（本院卷40-43 頁），
    復為被告所不爭執，自應准許。
  2.扶養費：按直系血親相互間互負扶養之義務；負扶養義務者
    有數人時，應依左列順序定其履行義務之人：直系血親卑
    親屬；負扶養義務者有數人而其親等同一時，應各依其經濟
    能力，分擔義務；受扶養權利者，以不能維持生活而無謀生
    能力者為限。前項無謀生能力之限制，於直系血親尊親屬，
    不適用之。民法第1114條第1 款、第1115條第1 項第1 款、
    第3 項、第1117條分別定有明文。查本件原告並無所得來源
    ，其名下雖有2 筆土地，惟係屬共有土地，換算面積僅分別
    為8.16及11.43 平方公尺，價值不高，此有稅務電子閘門財
    產所得調件明細表1 份可憑（本院卷第53頁），且原告現亦
    未投保勞工保險，亦有勞保局電子閘門查詢作業1 份可稽（
    本院卷第70頁），堪認原告主張其未受子女扶養，不能維持
    生活，有受扶養之必要一情，應屬可信。又原告為52年1 月
    4 日生，於吳承翰98年1 月8 日死亡時，原告為46歲，參照
    內政部統計處公布之「97年台灣地區女性簡易生命表」，尚
    有餘命37.47 年，是原告主張以36年估算餘命，一次請求被
    告賠償扶養費之損害，應屬適當。再依行政院主計處統計資
    料，屏東縣98年度平均每人每月消費支出為1 萬4,119 元，
    故原告每年受扶養需求之數額應為16萬9,428 元。而吳承翰
    於98年1 月8 日死亡時，尚有成年之胞姐吳佩陵、胞弟吳柏
    賢，此有原告提出之戶籍謄本可證（本院卷第35-36 頁），
    ，故吳承翰僅需負擔1/3 扶養義務即每年5 萬6,476 元。是
    以，原告得請求被告賠償36年受扶養費用，扣除中間利息，
    請求一次賠償之數額為118 萬1,334 元【計算式：56,476×
    20.0000000（36年霍夫曼係數）＝1,181,334 ，元以下4 捨
    5 入】。逾此部分之請求，於法無據，不應准許。
  3.精神慰撫金：按慰撫金之酌給標準與財產上損害之計算不同
    ，然非不可斟酌雙方身分資力與加害程度，及其他各種情形
    核定相當之數額，最高法院著有51年度台上字第223 號判例
    意旨可資參照。經查，原告並無工作，名下僅有價值不高之
    土地2 筆，被告從事貨運行經營，名下有房屋1 棟及汽車1
    輛，除分據兩造陳明在卷，亦有兩造之稅務電子閘門財產所
    得調件明細表各乙份附卷可憑。本院審酌原告遭逢喪子之痛
    ，精神自受有莫大之痛苦，其並因此罹患憂鬱症，亦有枋寮
    醫院診斷證明書1 張（本院卷第45頁）可憑，兼衡及事故發
    生情節與上開兩造之身份、地位等一切情狀，認為原告請求
    精神慰撫金以100 萬元為適當，逾此部分之請求，尚嫌過高
    ，不應准許。
  4.基上，原告得請求賠償之數額即為248 萬1,334 元【計算式
    ：300,000 ＋1,181,334 ＋1,000,000 ＝2,481,334 】。
  (四)惟按強制汽車責任保險法第32條規定，保險人依本法規定所
    為之保險給付，視為被保險人損害賠償金額之一部分，被保
    險人受賠償請求時，得扣除之。被告抗辯原告因本件交通事
    故已受領汽車強制保險死亡理賠金150 萬元一情，復為原告
    所不爭執，自堪信為真，故本件原告請求被告賠償之數額自
    應扣除其已受領汽車強制保險死亡理賠金150 萬元。再按勞
    動基準法第59條但書規定：「勞工因遭遇職業災害而致死亡
    、殘廢、傷害或疾病時，雇主應依左列規定予以補償。但如
    同一事故，依勞工保險條例或其他法令規定，已由雇主支付
    費用補償者，雇主得予以抵充之…」。又由雇主負擔費用之
    其他商業保險給付，固非依法令規定之補償，惟雇主既係為
    分擔其職災給付之風險而為之投保，以勞動基準法第59條職
    業災害補償制度設計之理念在分散風險，而不在追究責任，
    與保險制度係將個人損失直接分散給向同一保險人投保之其
    他要保人，間接分散給廣大之社會成員之制度不謀而合。是
    以雇主為勞工投保商業保險，確保其賠償資力，並以保障勞
    工獲得相當程度之賠償或補償為目的，應可由雇主主張類推
    適用該條規定予以抵充，始得謂與立法目的相合（最高法院
    95年台上字第854 號裁判意旨參照）。經查，本件雇主即被
    告於受僱人即吳承翰生前曾支付保險費，向新光人壽保險股
    份有限公司投保意外險，保險金額為100 萬元，原告亦因吳
    承翰身故，已自該保險公司受領100 萬元保險金等情，業據
    原告提出存摺明細影本1 張為證（本院卷第82頁），復為兩
    造所不爭執，自屬為真。則被告為其員工投保商業意外保險
    ，雖非依據勞工保險條例或其他法令之強行規定，惟被告為
    員工投保之目的與勞工保險條例同屬係為確保員工獲得相當
    程度之賠償或補償，且與勞工保險條例同屬由雇主即被告負
    擔保險費之支出，雖上開勞動基準法第59條但書僅規定依「
    勞工保險條例或其他法令規定，已由雇主支付費用補償者，
    雇主得予以抵充之」，然本諸「相類事務，應為相同處理」
    之原則，併參諸上開裁判意旨及說明，本件原告已受領之保
    險金100 萬元，應類推適用勞動基準法第59條但書規定，雇
    主得於本件交通事故所應負之損害賠償責任予以抵充。
五、綜上所述，原告得請求被告賠償之數額為248 萬1,334 元，
    惟扣除原告已受領汽車強制保險死亡理賠金150 萬元，並抵
    充原告已受領被告為吳承翰投保意外險之保險金100 萬元，
    原告已無餘額得再向被告請求賠償。從而，原告本於侵權行
    為連帶損害賠償之法律關係，請求被告應給付原告906 萬5,
    141 元及自起訴狀繕本送達翌日起至清償日止，按年息5%計
    算之利息，即無理由，應予駁回。原告之訴既經駁回，其假
    執行之聲請，已失所附麗，應併予駁回。
六、本件判決基礎已臻明確，兩造其餘之主張、陳述，核與判決
    結果無影響，爰不一一論列，併此敘明。
七、訴訟費用負擔之依據：民事訴訟法第78條。
中    華    民    國    99    年    8     月    23    日
                        民事第二庭  法  官  陳威宏
正本係照原本作成。
如不服本判決，應於收受送達後20日內向本院提出上訴書狀，其
未表明上訴理由者，應於提出上訴後20日內向本院補提理由書狀
（均須按他造當事人之人數附繕本）。
中    華    民    國    99    年    8     月    25    日
                                    書記官  陳勃諺

司法院資訊處製作；財團法人民間司法改革基金會備份。
